【裁判字號】    99,保險,16
【裁判日期】    991027
【裁判案由】    給付保險金
【裁判全文】
臺灣彰化地方法院民事判決  99年度保險字第16號
原      告  丁○○
            庚○○
共      同
訴訟代理人  陳隆律師
            蕭智元律師
被      告  國泰世紀產物保險股份有限公司
法定代理人  戊○○
訴訟代理人  甲○○
            乙○○
被      告  南山人壽保險股份有限公司
法定代理人  己○○
訴訟代理人  辛○○
上列當事人間請求給付保險金事件，本院於民國99年10月13日言
詞辯論終結，判決如下：
    主      文
原告之訴及其假執行之聲請均駁回。
訴訟費用新臺幣參萬伍仟陸佰伍拾元由原告負擔。
    事實及理由
一、原告起訴主張：原告之子丙○○係被告國泰世紀產物保險股
    份有限公司（以下簡稱國泰產險公司）承保之「國泰產物團
    體傷害保險」（保單號碼150298PAJ0216，保險期間為民國
    98年7月21日起至99年7月21日止，下稱系爭甲保險契約）及
    「國泰產物強制機車責任保險附加駕駛人傷害保險」（保單
    號碼1502HF606774，保險期間為97年6月19日起至99年5 月
    29日止，下稱系爭乙保險契約）之被保險人，依前揭2份契
    約約定，被保險人遭受意外傷害事故或涉及強制汽車責任保
    險被保險人單一機車交通事故，致其身體蒙受傷害而死亡時
    ，被告國泰產險公司即應依照保險約定給付受益人即原告2
    人團體傷害保險死亡給付保險金新臺幣（下同）100萬元，
    及附加駕駛傷害險死亡給付保險金150萬元。又丙○○亦係
    德智電腦有限公司（下稱德智公司）向被告南山人壽保險股
    份有限公司（以下簡稱南山人壽公司）投保團體意外傷害保
    險契約（保單號碼Ｚ000000000，保險期間自98年7月17日起
    算1年，下稱系爭丙保險契約）之被保險人，依約被保險人
    遭受意外傷害事故，致其身體蒙受傷害而死亡時，被告南山
    人壽公司即應依照保險約定支付醫療日額給付及身故保險金
    給付。查丙○○於保險期間之98年11月17日11時52分許，騎
    乘車牌號碼522-DPJ號機車行經彰化市○○路排水溝便道-南
    美幹20Y4電桿前（崙美橋往中山路約100公尺）時，因故失
    控致機車衝出路外碰撞電線桿而發生交通事故，因此頭部劇
    烈撞擊電線桿而昏迷不醒，當日送彰化秀傳醫療社團法人秀
    傳紀念醫院（下稱秀傳醫院）急診後，翌日即98年11月18日
    轉至臺中榮民總醫院急救結果，仍回天乏術，98年11月30日
    因病危辦理自動出院後死亡。而臺灣彰化地方法院檢察署檢
    察官相驗後認定丙○○係意外死亡，此有相驗屍體證明書可
    證。原告為丙○○之父母，為丙○○之法定繼承人，依前揭
    保險契約，原告為前揭保險契約之受益人，原告因此檢附相
    關文件向被告國泰產險公司及南山人壽公司申請給付保險金
    ，並於99年4月13日再度委請訴訟代理人陳隆律師向被告國
    泰產險公司及南山人壽公司申請給付保險金，然均遭被告國
    泰產險公司及南山人壽公司以丙○○腦內出血非外力所造成
    ，不符合意外事故要件拒絕理賠。惟查丙○○送醫治療時頭
    部有嚴重外傷、腦挫傷、腦出血及身體多處挫瘀傷，此有秀
    傳醫院病歷可參，且秀傳醫院於為丙○○急診時，對於丙○
    ○腦出血之原因，已先排除動靜脈之腦血管病變可能性，而
    丙○○正值青年身體狀況良好，並無重大疾病或高血壓之病
    史，且頭部外傷除鈍性傷害與銳性傷害外，還有一種傷害叫
    做「旋轉性腦傷害（Sgearing force injury）」，意指傷
    害時頭部轉動引起腦內部之扭轉而發生出血或軸突傷害，此
    種腦傷害之出血多發生在腦深層，常見於基底核，與腦中風
    之出血很像，有網路醫療文獻可資參酌，亦即頭部外傷有可
    能導致腦部左側基底核出血甚明，即便造成丙○○腦出血之
    原因無法確認，亦無法完全排除與車禍有關，縱認丙○○本
    身即有動靜脈畸形之情形，惟在有外力撞擊而引發出血之情
    形較無外力撞擊而出血之可能性高，是依原告所提之資料及
    一般經驗判斷，足見丙○○係因車禍引發腦出血，應認原告
    已就丙○○係因車禍而導致腦部受傷及其他傷害並死亡之意
    外事故盡舉證責任，被告拒絕理賠，自應就其等抗辯丙○○
    係因內在原因及疾病而發生腦出血致死之事實負舉證責任等
    語。並聲明：(一)被告國泰產險公司應給付原告250萬元，及
    自起訴狀繕本送達之翌日起至清償日止按年息百分之10計算
    之利息；(二)被告南山人壽公司應給付原告100萬元，及自起
    訴狀繕本送達之翌日起至清償日止按年息百分之10計算之利
    息；(三)原告願供擔保請准宣告假執行。
二、被告之抗辯及聲明：(一)被告國泰產險公司抗辯略以：依系爭
    甲保險契約第5條承保範圍約定，傷害致死亡之原因係非由
    疾病引起之外來突發事故者，本公司始給付保險金，又系爭
    乙保險契約第1條承保範圍約定，本公司對駕駛人涉及「強
    制汽車責任保險」被保險機車單一機車交通事故，致駕駛人
    本人死亡時，本公司始給付保險金。故本件原告請求給付上
    開死亡保險金，自須就導致被保險人丙○○死亡之外界原因
    係出於意外者，負舉證之責。又臺灣彰化地方法院檢察署相
    驗屍體證明書之死亡方式雖勾選「意外」，然此不能證明即
    為保險法上所指之「意外」，另原告提出之秀傳醫院診斷證
    明書記載之「腦內出血」、臺中榮民總醫院診斷證明書記載
    之「左側腦出血（原因不明）」及臺灣彰化地方法院檢察署
    相驗屍體證明書，均無法證明丙○○之腦內出血係因車禍外
    力所致，故本件僅憑診斷證明書及相驗屍體證明書，均難以
    證明丙○○係起因車禍意外而導致死亡等語。並聲明：(1)原
    告之訴及其假執行之聲請均駁回；(2)如受不利判決，願供擔
    保請准宣告免為假執行。(二)被告南山人壽公司則以：原告固
    以丙○○於98年11月17日11時52分許，騎車行經彰化市大埔
    排水溝便道，在南美幹20Y4電桿前發生自撞事故，並以臺灣
    彰化地方法院檢察署所開立之相驗屍體證明書主張已盡舉證
    之責。惟原告之舉證責任須達被保險人或受益人證明該事故
    確已發生，且依經驗法則，其發生通常係外來、偶然或不可
    預見者，始可認已盡其舉證責任，惟依原告所提證據充其量
    僅能證明丙○○死亡之事實，並不能據此證明丙○○之死亡
    係出於意外事故等語，資為抗辯。並聲明：(1)原告之訴及其
    假執行之聲請均駁回；(2)如受不利判決，願供擔保請准宣告
    免為假執行。
三、兩造不爭執事實：
（一）被告國泰產險公司承保之系爭甲保險契約，意外身故保險
      金為100萬元，另承保系爭乙保險契約，死亡保險金為150
      萬元，被保險人均為原告之子丙○○。
（二）丙○○亦係訴外人德智公司向被告南山人壽公司投保系爭
      丙保險契約之被保險人，意外身故保險金為100萬元、意
      外傷害日額保險金1千元及意外傷害醫療保險金限額1萬元
      。
（三）系爭甲保險契約第5條約定保險範圍為：「被保險人於本
      契約有效期間內，因遭受意外傷害事故，致其身體蒙受傷
      害而致殘廢或死亡時，依照本契約的約定，給付保險金。
      前項所稱意外傷害事故，指非由疾病引起之外來突發事故
      。」；系爭乙保險契約第1條約定承保範圍為：「對駕駛
      人涉及『強制汽車責任保險』被保險機車單一機車交通事
      故，致駕駛人本人死亡、殘廢或受有體傷時，依照本附加
      條款之約定，對受益人負賠償責任」；系爭丙保險契約第
      11條約定保險範圍為：「被保險人於本附約有效期間內，
      因遭受意外傷害事故，致其身體蒙受傷害而致殘廢或死亡
      時，本公司依照本附約的約定，給付保險金。前項所稱意
      外傷害事故，指非由疾病引起之外來突發事故。」。
（四）丙○○於上開保險期間內之98年11月17日11時52分許，騎
      乘車號522-DPJ機車行經彰化市○○路排水溝便道時衝出
      路外並擦撞南美幹20Y4電桿，經送往秀傳醫院急救，並於
      翌日轉院至臺中榮民總醫院，延至98年11月30日因病情嚴
      重，由家人辦理自動出院，並於同日死亡。
四、得心證之理由：
    原告請求被告給付保險金，被告則否認被保險人丙○○之死
    亡係非由疾病引起之外來突發事故所導致，是本件爭執點在
    於丙○○之死亡原因係因意外傷害事故所造成？或係因自身
    疾病所致？經查：
（一）按傷害保險人於被保險人遭受意外傷害及其所致殘廢或死
      亡時，負給付保險金額之責；前項意外傷害，指非由疾病
      引起之外來突發事故所致者，保險法第131條第1、2項分
      別定有明文。意外傷害保險乃相對於健康保險，健康保險
      係承保疾病所致之損失，意外傷害保險則在承保意外傷害
      所致之損失。人之傷害或死亡之原因，其一來自內在原因
      ，另一則為外在事故，內在原因所致之傷害或死亡，係指
      被保險人因罹患疾病、細菌感染、器官老化衰竭等身體內
      部因素所致之傷害或死亡；至於外來之意外事故，則係指
      內在原因以外之一切事故而言，其事故之發生具有外來性
      、偶然性及不可預見性，除保險契約另有特約不保之事項
      外，意外事故均屬意外傷害保險所承保之範圍。依系爭甲
      保險契約第5條約定保險範圍為：「被保險人於本契約有
      效期間內，因遭受意外傷害事故，致其身體蒙受傷害而致
      殘廢或死亡時，依照本契約的約定，給付保險金。前項所
      稱意外傷害事故，指非由疾病引起之外來突發事故。」；
      系爭乙保險契約第1條約定承保範圍為：「對駕駛人涉及
      『強制汽車責任保險』被保險機車單一機車交通事故，致
      駕駛人本人死亡、殘廢或受有體傷時，依照本附加條款之
      約定，對受益人負賠償責任」；系爭丙保險契約第11條約
      定保險範圍為：「被保險人於本附約有效期間內，因遭受
      意外傷害事故，致其身體蒙受傷害而致殘廢或死亡時，本
      公司依照本附約的約定，給付保險金。前項所稱意外傷害
      事故，指非由疾病引起之外來突發事故。」之約定條款以
      觀（見本院卷第21頁、第23頁、第55頁反面），本件原告
      主張被保險人丙○○因車禍意外事故致死，被告應給付保
      險金，而被告既否認丙○○之死因符合上開約定保險事故
      ，依據前揭保險契約約定及舉證責任分配原則，原告自應
      就權利發生要件即丙○○係因遭遇非由疾病引起、外來、
      突發之意外事故，並以此意外事故為其死亡之直接、單獨
      原因之事實負舉證責任，始得依系爭甲保險契約、系爭丙
      保險契約請求被告國泰產險公司、南山人壽公司給付意外
      傷害身故保險金；原告並應舉證證明丙○○係因單一機車
      交通事故致死之事實，始得依系爭乙保險契約請求國泰產
      險公司給付保險金。
（二）本院依兩造聲請檢送丙○○因上開車禍送醫救治之秀傳醫
      院、臺中榮民總醫院全部病歷資料及影像檢驗光碟，函請
      法務部法醫研究所鑑定丙○○之死因為何？其腦出血係自
      身疾病或自發性原因所導致，或係車禍傷害所導致？經法
      務部法醫研究所於99年9月9日作成（99）醫文字第099110
      2782號鑑定書，其鑑定研判結果記載：「一、依摩托車騎
      士丙○○於倒地送醫至送秀傳紀念醫院及臺中榮民總醫院
      均顯示有明顯腦實質出血於蒼白核、基底核區，為自發性
      腦血管破裂出血之好發區（中風性出血）及特徵，且具偽
      蜘蛛網膜下腔出血微候，無硬腦膜上、下腔出血等不支持
      為外傷性顱內出血特徵。二、依臺中榮民總醫院雖註明『
      頸部外傷併顱內出血』、『中風性出血』但註明（手寫）
      『機轉不明』。以上支持頭部外傷之證據力較不足。三、
      綜合丙○○之檢送病歷資料有自發性腦血管破裂並出血於
      腦中風出血最常見的蒼白核、基底核區等，支持為自身疾
      病及自發性腦血管破裂出血之結果為主要病因，車禍之相
      關性較低」（見本院卷第124頁至第126頁反面）。則依上
      述鑑定結果，自難認本件機車車禍意外事故係丙○○死亡
      之直接、單獨原因，被告抗辯丙○○腦出血之原因乃係自
      身疾病導致身體內部自發性出血所致，與上開車禍之外來
      原因並無關聯，並非意外傷害保險理賠事故等語，尚屬有
      據，原告主張被告應依約給付保險金，委無足取。
（三）至臺灣彰化地方法院檢察署檢察官所開具之相驗屍體證明
      書固記載：「死亡方式：意外；死亡原因：1.直接引起死
      亡之原因：甲、多重器官衰竭；先行原因：乙、（甲之原
      因）顱內出血，長期臥床併發沈積性肺炎；丙、（乙之原
      因）騎機車失控碰撞電線桿，顱腦損傷。」，惟常見之顱
      內出血有硬腦膜上出血、硬腦膜下出血、蜘蛛膜下出血、
      腦出血、腦室出血等多種，足見顱內出血之原因諸多，而
      檢察官相驗時並未解剖，則丙○○之顱內出血究係何部分
      出血，自不得而知，是尚難以該相驗屍體證明書上記載「
      顱內出血」，即遽認丙○○之顱內出血係因車禍外傷引起
      。且檢察官職司犯罪偵查，其相驗之主要目的為偵查死者
      死亡原因有無外力介入以及是否有應對死者死亡應負刑事
      責任之人，故進行相驗時，將死亡方式概略區分為「病死
      或自然死」、「意外死」、「自殺」、「他殺」或「不詳
      」，僅對於具有他殺嫌疑之死亡案件負有偵查訴追之責，
      故偵查犯罪所為死亡原因之認定，與保險契約之保險事故
      是否發生所為被保險人死因之認定，兩者認定之目的不同
      。而本件被保險人丙○○之顱內出血既以自發性腦血管破
      裂出血之結果為主要病因，車禍之相關性較低，業經法務
      部法醫研究所鑑定如前，足以推翻前揭相驗屍體證明書「
      意外」之記載，是該相驗屍體證明書亦不足以證明丙○○
      確係因意外事故死亡，故該相驗屍體證明書不能採為有利
      原告之認定。
五、綜上所述，原告未能證明丙○○係「直接且單獨」因遭受意
    外傷害事故而死亡，且未能證明丙○○之死亡係單一機車交
    通事故所導致，揆諸前揭說明，原告本於系爭甲、乙保險契
    約請求被告國泰產險公司給付250萬元保險金及遲延利息暨
    依系爭丙保險契約請求被告南山人壽公司給付100萬元保險
    金及遲延利息，均無理由，不應准許。原告之訴既經駁回，
    其假執行之聲請亦失所附麗，應併予駁回。
八、本件事證已臻明確，原告聲請就(一)臺中榮民總醫院出院病歷
    以手寫註記「機轉不明」，係何意思？(二)丙○○腦出血之原
    因為何？是否有辦法確認？是否得完全排除與車禍有關？(三)
    車禍是否可能引起「旋轉性腦傷害」，而「旋轉性腦傷害」
    造成之腦出血是否經常在腦深層即基底核部位？(四)動靜畸形
    在有外力的撞擊而引發出血之情形，是否較無外力撞擊而出
    血之可能性為高等事項送臺中榮民總醫院鑑定，核無必要；
    兩造其餘之攻擊或防禦方法，經本院審酌後認均與判決結果
    不生影響，毋庸一一論列，併予敘明。
九、訴訟費用負擔之依據：民事訴訟法第78條、第85條第1項前
    段。
中    華    民    國    99    年    10    月    27    日
                  民事第三庭    法  官  尚安雅
以上正本係照原本作成。
如對判決上訴，應於判決送達後20日內向本院提出上訴狀（須附
繕本）。如委任律師提起上訴者，應一併繳納上訴審裁判費。
中    華    民    國    99    年    11    月     4    日
                                書記官  陳文俊

司法院資訊處製作；財團法人民間司法改革基金會備份。
